【裁判字號】    97,訴,560
【裁判日期】    980508
【裁判案由】    回復原狀
【裁判全文】
臺灣新竹地方法院民事判決               97年度訴字第560號
原      告  乙○○
被      告  黃科
訴訟代理人  甲○○
上列當事人間回復原狀事件，本院於民國98年4月7日辯論終結
，判決如下：
    主  文
被告應給付原告新臺幣壹佰零玖萬元，及自民國九十七年九月四
日起至清償日止，按年息百分之五計算之利息。
訴訟費用由被告負擔。
本判決第一項於原告以新臺幣拾柒萬元為被告供擔保後得假執
行；被告以新臺幣壹佰零玖萬元為原告供擔保後，得免為假執行
。
    事實及理由
壹、原告主張：
一、兩造於民國96年12月7日，就被告所有新竹縣竹北市○○○
    段521-2、522地號土地訂立買賣契約，由原告以新臺幣（下
    同）545萬元之價金向被告買受上開土地。原告買受上開土
    地係為建築房屋使用，乃於買賣契約簽訂，並繳交定金及第
    一期款共109萬元後委託建築師規劃，經建築師提醒，並向
    新竹縣政府查詢，始知新竹縣竹北市○○○段521-2地號土
    地（下稱系爭土地）之地目雖為「建」，惟係屬法定空地而
    無法建築。被告就系爭土地業已申請67竹鄉建字第180號使
    用執照，明知系爭土地為法定空地，竟未告知原告而將系爭
    土地出賣於原告，應負民法第354條物之瑕疵擔保責任，原
    告已依民法第359條之規定以新竹武昌街郵局97年4月18日存
    證信函第509號對被告為解除系爭土地買賣契約之意思表示
    ，被告自應依民法第259條規定返還原告所交付之訂金及第
    一期價金合計109萬元。
二、縱認系爭土地無法建築，不屬於物之瑕疵，原告於買受系爭
    土地時乃認為系爭土地為建地，可供建築使用，其後知悉無
    法達成建築目的，應認係對買賣標的物之性質有所錯誤，亦
    得依民法第88條第2項撤銷買受系爭土地之意思表示，並依
    民法第92條、第93條規定撤銷上開買受之意思表示，則原告
    應依民法第179條規定返還自原告處所受領之定金及第一期
    價金合計109萬元之不當得利。
三、原告並聲明：
(一)被告應給付原告109萬元，及自起訴狀繕本送達被告之翌日
    起至清償日止，按年息百分之5計算之利息。
(二)原告願供擔保，請准予宣告假執行。
貳、被告抗辯：
一、原告經仲介介紹，業已慎重查核多時始與被告簽訂土地買賣
    契約，卻於交付定金、第一期價金及被告繳清土地增值稅後
    ，向被告表示土地面積有爭議，經向地政機關申請測量鑑界
    確定面積無誤後，原告竟又主張系爭土地為法定空地而無法
    建築。被告知悉原告購買系爭土地係為建築房屋使用，系爭
    土地之地目亦為「建」，並無不得供建築使用之限制，原告
    主張解除契約，自非有據。縱認系爭土地為法定空地而無法
    建築，亦不可因此歸責於被告而主張解除買賣契約。
二、系爭土地因重劃而分割自新竹縣竹北市○○○段521地號，
    謄本及地籍圖均未載明係法定空地，且系爭土地及同段522
    地號之土地上，原有舊倉庫一棟，原告於兩造簽訂買賣契約
    後，始行拆除，益證系爭土地並非不能建築。原告徒以67年
    竹鄉建字第180號使用執照存根上之建築地號載有521-2地號
    （自521地號分割而出，521地號於市地重劃前係162-1地號
    ），即認系爭521-2地號為法定空地，過程甚為粗糙，尚非
    可採，其解除契約，並不合法，所為請求，並無依據。
三、被告答辯聲明：
(一)原告之訴駁回。
(二)如受不利之判決，被告願供擔保，請准免為假執行。
、法院之判斷：
一、原告主張其向被告買受新竹縣竹北市○○○段521-2、522地
    號土地，於給付訂金及第一期款後，發覺系爭土地為曾經供
    使用建築之法定空地，經向新竹縣政府查詢，亦獲得同樣之
    答覆，故主張系爭土地具有物之瑕疵，依民法第354條、第
    359條規定解除買賣契約，並請求被告返還價金。另主張如
    認系爭土地不能建築並非瑕庛，其亦得以意思表示錯誤，撤
    銷意思表示而請求返還已付價金等語。被告則以系爭土地並
    無不能建築之情事，原告訴請解除契約或撤銷意思表示均非
    合法等語為辯。
二、經行爭點整理程序，兩造同意以（一）新竹縣竹北市○○○
    段521-2、522地號土地是否具備無法建築之瑕疵？原告解除
    契約請求返還價金，有無理由？（二）原告主張意思表思錯
    誤請求被告返還不當得利，有無理由？為本件爭點，茲分述
    如次：
(一)新竹縣竹北市○○○段521-2、522地號土地是否具備無法建
    築之瑕疵？原告解除契約請求返還價金，有無理由部分：
１、查新竹縣竹北市○○○段521-2地號土地係由同段521地號分
    割而出，521地號於市地重劃前係竹北鄉○○○段162-1地號
    土地，而162-1地號土地確曾於67年竹鄉建字第180號使用執
    照（卷宗第9頁）上載明為建築基地，該竹北鄉豆子埔162-1
    地號土地之登記謄本（卷130頁、第87頁）亦載有建號1213
    、1214地號之登記，可知該162-1地號確曾供建築使用。
２、系爭521-2地號土地曾供建築使用，業經兩造提出新竹縣政
    府97年5月15日府工建字第0970063863號函（卷第12頁），
    新竹縣政府於上開函文中明確表示「經參酌台端所附土地登
    記謄本等相關資料67竹鄉建字第180號使用執照之竹北鄉○
    ○○段162-1地號，因市地重劃轉載於豆子埔段521地號，後
    521地號因分割增加地號：521-1、521-2地號，另依竹北地
    政事務所竹北市○○○段建號第1214號建號測繪圖所示，該
    地號應已申請67竹鄉建字第180號使用執照在案。」可稽。
    另經本院向新竹縣政府函查系爭521-2地號是否仍能供建築
    使用，新竹縣政府亦函復稱：依建築法第11條第3項規定「
    應留設之法定空地，非依規定不得分割、移轉，並不得重複
    使用」。是521-2地號土地應為67年竹鄉建字第180號使用執
    照建築基地一部分，且非依規定，不得重複使用。... 有關
    旨揭地號是否可再申請建築部分，因旨揭地號已為前開使用
    執照建築基地一部分，如欲再申請建築，應向本府辦理法定
    空地分割後再申請「新建」建築許可、或依原使用執照辦理
    「增建」建築許可，惟辦理前二項業務皆須檢附原使用執照
    竣工圖說。此有新竹縣政府98年1月20日府工建字第0980011
    598號函在卷可佐（卷第94頁）。而被告對於能否提出原使
    用執照竣工圖說則表示不確定，須再至地政事務所申請相關
    資料再核對等語（卷第143頁反面）。參諸新竹縣政府前揭
    函所示「已無使用執照竣工圖說等相關資料可供判別」（卷
    第95頁）則被告顯亦無從申請建管單位再行提供67年竹鄉建
    字第180號之竣工圖說，以供原告申請辦理定空地分割後申
    請「新建」或依原使用執照辦理「增建」建築許可。故系爭
    521-2地號土地確實具有無法重複建築使用，及無原使用執
    照竣工圖說而無法辦理法定空地分割後申請「新建」或依原
    使用執照辦理「增建」建築許可之問題存在，原告就系爭土
    地無法建築之主張，堪可認定。
３、被告雖以系爭土地登記謄本並未記載為法定空地，亦未記載
    有建號存在，抗辯系爭土地並無不能建築之情事。惟查，新
    竹縣竹北地政事所就系爭土地分割、市地重劃前之舊地號竹
    北鄉○○○段162-1地號土地上之建物豆子埔1213、1214建
    號建物，何以於市地重劃後即未再登載有建號建物坐落其上
    ，復未登載為法定空地一節，函復本院稱：「旨揭土地上之
    建物豆子埔段1213、1214建號（基地坐落分別為162-1、166
    -12及162-1、166-13地號）於69年市地重劃時以本所收件79
    24號將1213建號其坐落基地變更為同段525-18地號，1214建
    號其坐落基地變更為521、525-19地號（76年以本所收件131
    27號辦理基地號變更為521-1、525-19地號）。另『... 法
    定空地之管理首重法定空地地籍繪圖之製作，主管建築機關
    若已辦理法定空地套繪圖工作，即可依該圖確實管理，該法
    定空地戳記對法定空地之管理已無實益... 』...，是以，
    土地登記簿上蓋『內有部分法定空地』、「全筆為法定空地
    戳記者，並無實益。... 』，此有該所98年3月26日北地所
    登煜字第0980001628號函在卷可查。（卷第148頁），故系
    爭土地之謄本未登載為法定空地，不代表系爭土地即非法定
    空地，仍應以建築主管機關之認定為準。本件系爭土地確屬
    67年竹鄉建字第180號使用執照建築基地之一部分，業經建
    築主管機關新竹縣政府認定在案，已如前述，被告以土地謄
    本未為登載，即認系爭土地尚可供建築使用，自非可採。
４、按物之出賣人對於買受人，應擔保其物依民法第373條之規
    定危險移轉於買受人時無滅失或減少其價值之瑕疵，亦無滅
    失或減少其通常效用或契約預定效用之瑕疵。但減少之程度
    ，無關重要者，不得視為瑕疵。民法第354條第1項定有明文
    。原告買受系爭521-2地號及522地號土地，係為供建築使用
    ，此為兩造所不爭執，則被告自應依上開規定就系爭土地負
    物之瑕疵擔保責任。系爭521-2地號土地既有不能再行重複
    建築使用，且因已無法調取原使用執照竣工圖說而無從再以
    法定空地分割申請「新建」、或依原使用執照辦理「增建」
    建築許可之問題，業如前述，則系爭土地自屬具有無法達到
    契約預定效用之瑕疵。而原告就此，已依民法第354條第1項
    規定及民法第359條規定解除買賣契約，業據提出存證信函
    及回執（卷第13頁至第15頁）在卷可佐，原告解除契約應屬
    合法有據。
５、另按契約解除時，當事人雙方回復原狀之義務，除法律另有
    規定或契約另有訂定外，依左列之規定：一由他方所受領之
    給付物，應返還之。二受領之給付為金錢者，應附加自受領
    時起之利息償還之。民法第259條第1、2款定有明文。本件
    原告訴請被告返還已付價金109萬元及自起訴狀繕本送達被
    告翌日（即97年9月4日）起至清償日止，按年息百分之5計
    算之利息，核屬有據，應予准許。
(二)原告另主張其意思表示有誤，依民法第88條規定撤銷意思表
    示，並依同法第92條、第93條規定以被詐欺而為意思表示撤
    銷意思表示云云等攻擊方法，因與上開物之瑕疵擔保請求權
    之主張係屬重疊訴之合併，而前開物之瑕疵擔保請求權之主
    張業已獲本院准許，則其餘部分之請求，即屬無庸審酌。
三、兩造陳明願供擔保，聲請宣告假執行或免為假執行，核均無
    不合，爰分別酌定相當擔保金額，併准許之。
四、本件判決基礎已臻明確，兩造其餘攻擊防禦方法，經審酌後
    ，認均與判決結果不生影響，爰不一一論述。附此敘明。
五、結論：原告之訴為有理由，依民事訴訟法第78條、第390條
    第2項、第392條第2款，判決如主文。
中    華    民    國    98    年    5     月    8    日
                  民事第一庭    法      官  蔡孟芳
以上正本係照原本作成。
如對本判決上訴，須於判決送達後20日內向本院提出上訴狀。
中    華    民    國    98    年    5     月    8    日
                                書  記  官  李慧娟


司法院資訊處製作；財團法人民間司法改革基金會備份。
